【裁判字號】    98,訴,550
【裁判日期】    980908
【裁判案由】    清償債務
【裁判全文】
臺灣高雄地方法院民事判決               98年度訴字第550號
原      告  乙○○
訴訟代理人  范仲良律師
被      告  甲○○
上列當事人間請求清償債務事件，本院於民國98年8 月25日言詞
辯論終結，判決如下：
    主  文
原告之訴駁回。
訴訟費用由原告負擔。
    事實及理由
一、原告主張：被告為原告之妻，婚後未久為購買高雄市○○區
    ○○路52號房屋經營美容事業，因缺乏資金乃向原告借款，
    原告遂同意由被告自行於92年5 月20日從所管理持有之原告
    永豐銀行存摺帳戶轉帳新台幣（下同）100 萬元至被告同銀
    行帳戶，用以清償被告之房屋頭期款等債務。嗣原告於97年
    7 月10日以存證信函催告返還未果，爰依民法消費借貸及第
    1023條（夫以己財產清償妻之債務，得請求返還）等規定，
    訴請被告如數返還，並自起訴狀繕本送達翌日起至清償日止
    ，按年息5 ％計算之利息。
二、被告則以：當時兩造結婚不久，原告支持且願意買房子給伊
    經營，乃同意轉帳100 萬元至同銀行伊帳戶，作為伊買房子
    及公司營運資金之用，係原告之贈與等語置辯，求駁回原告
    之訴。
三、不爭執事項：兩造於92年3 月16日結婚（卷5 頁戶籍謄本）
    ，向來原告之永豐銀行帳戶存摺及印章均交由被告保管領用
    ，且於同年5 月20日同意被告自行轉帳100 萬元（下稱系轉
    帳款，見卷104 頁被告存摺明細）至同銀行之被告帳戶。嗣
    被告於97年1 月21日以遭受原告家暴，受有不堪同居之虐待
    為由提起離婚訴訟（本院97年度婚字第396 號，外放影印卷
    ），猶審理中；而原告後於同年9 月29日遞狀告訴被告涉嫌
    偽造文書罪，經檢察官提起公訴，由本院98年3 月2 日97年
    度訴字第1709號及台灣高等法院高雄分院98年8 月6 日98年
    度上訴字第648 號判決被告部分偽造文書罪（卷166-187 頁
    判決書），正上訴最高法院中。
四、爭執點：原告同意被告之系爭轉帳款，兩造間是否成立消費
    借貸，抑或屬民法第1023條之法律關係？
五、本院判斷：
  (一)按當事人主張有金錢借貸關係存在，須就其發生所須具備之
    特別要件即金錢之交付及借貸意思表示互相一致負舉證之責
    任，若僅證明有金錢之交付，未證明借貸意思表示互相一致
    者，尚不能認為有金錢借貸關係存在（最高法院81年度台上
    字第2372號判決要旨參照）。本件原告對被告之系爭轉帳款
    ，被告不爭執，雖已有金錢交付之事實，惟兩造是否互有借
    貸意思表示一致而成立消費借貸一節，既經被告爭執，則原
    告就此應負舉證責任。然本院衡之一般借貸經驗，均不外有
    借款人（債務人）書立借據或開立票據，作為借款之憑據或
    擔保，否則亦有利息之約定及給付等事證可稽，而原告迄無
    一有之，僅舉轉帳交付金錢事實，本院自無從因其屬夫妻間
    之金錢往來，在無其他事證可佐時逕為其有利認定。況且早
    於92年3 月16日兩造結婚前之91年10月15日，原告已至永豐
    銀行開設系爭轉帳款帳戶（000-000-0000000-0 ，見卷4 頁
    查詢表），隨將該帳戶存摺含印章及提款卡均交予被告管領
    ，包括原告大部分授課鐘點費、稿費、版稅等匯款收入均匯
    入該帳戶，而原告的信用卡款、原告媽媽的生活費，以及兩
    造家務開支，均交由被告提領代繳付，迄96年6 、7 月間始
    欲查看該帳戶之出入情形（卷152 頁反面原告對被告之刑事
    告訴狀、卷100 頁及163 頁筆錄），加上婚後原告亦實際出
    資50萬元成立拉拉聖薔公司，交由被告任負責人實際經營美
    容事業，從未干涉，直到96年間雙方感情交惡，始要求檢視
    公司帳冊及經營狀況，此外被告自己帳戶（卷104 頁起之被
    告存摺明細表）亦多有支付原告房貸債務等諸情，原告概不
    爭執，足見其於婚姻關係存續的4 年多期間以來，事實上不
    但未持有該帳戶存摺，而任由被告管領提用以支付含原告之
    信用卡款等家庭開銷，且夫妻財務不分彼此情形外，猶出資
    贊助被告經營事業，從不過問經營成果或要求分享利潤，故
    本院衡以民法第1018-1條也已規定，夫妻於家庭生活費用外
    ，得協議一定數額之金錢，供夫或妻自由處分之情，則系爭
    轉帳款應認係相當於原告任由被告自由處分性質之贈與，與
    所謂借貸關係有別，顯較符實情而可採。
  (二)原告另主張系爭轉帳款若非借貸，亦有民法第1023條規定：
    「夫妻之一方以自己財產清償他方之債務時，雖於婚姻關係
    存續中，亦得請求償還。」之適用，得請求被告返還。惟系
    爭轉帳款係原告同意轉入被告帳戶，之後不但未過問交被告
    所管理之該存摺帳戶外，更不曾查看被告帳戶出入，已據其
    自承如前，今竟執被告帳戶中之系爭轉帳款後續金額出入明
    細（卷95-9 6頁）所得知之支用情形，憑以主張系爭轉帳款
    係償還婚後被告經營美容事業之高雄市○○路50號房子之頭
    期款等債務，已難採信。何況，被告從其帳戶轉出支付頭期
    款在92年9 月24日，係發生於92年5 月20日系爭轉帳款4 個
    月之後，則轉帳當時被告房屋頭期款等以後之債務均尚未發
    生，且原告既從未過問，已如前述，故何來原告所認知謂以
    其財產即系爭轉帳款清償（或代墊）被告特定債務之事，顯
    不可置信。
六、綜上所述，系爭轉帳款之存在，原告既無法證明於兩造間已
    互有一致成立消費借貸之意思表示，且又與為其妻即被告清
    償債務無關。從而，原告依據民法消費借貸及第1023條規定
    ，請求被告返還系爭轉帳款100 萬元，及自起訴狀繕本送達
    被告翌日起至清償日止，按年息5 ％計算之利息，即無理由
    ，應予駁回。
七、據上論結，本件原告之訴為無理由，依民事訴訟法第78條，
    判決如主文。
中    華    民    國    98    年    9     月    8     日
                  民事第三庭  法  官  藍家慶
以上正本係照原本作成
如對本判決上訴，須於判決送達後20日內向本院提出上訴狀
中    華    民    國    98    年    9     月    8     日
                              書記官  呂姿儀

司法院資訊處製作；財團法人民間司法改革基金會備份。
